臺灣高等法院民事判決　　　　　　　　　 95年度上字第905號
上　訴　人　丙○○
兼法定代理　丁○○
人
上　訴　人　乙○○
上　一　人
訴訟代理人　丁○○
被上訴人　　戊○○
訴訟代理人　林健智律師
上列當事人間請求返還不當得利事件，上訴人對於中華民國95年
9月22日臺灣宜蘭地方法院95年度訴字第208號第一審判決提起上
訴，本院於96年4月18日言詞辯論終結，判決如下：
    主  文
原判決關於命上訴人免為假執行之擔保金於超過新台幣肆佰萬元
部分廢棄。
其餘上訴駁回。
第二審訴訟費用由上訴人連帶負擔。
    事實及理由
一、被上訴人主張：訴外人劉春桃前於民國82年間，以其任職於
    稅捐處之便，向被上訴人偽稱知悉有一幢設定抵押之樓房正
    由法院低價拍賣中，可與被上訴人合資買下該屋，再脫手轉
    售可獲得數十萬元利潤云云，誘使被上訴人同意出資新台幣
    （下同）400萬元，並於82年7月19日自羅東鎮農會提領上開
    金額，匯入劉春桃在花蓮區中小企業銀行羅東分行（下稱花
    企羅東分行）帳戶內。詎訴外人劉春桃取得上開款項後，即
    辭去稅捐處羅東分處之公職，避不見面。被上訴人因認訴外
    人劉春桃涉有詐欺罪，即對台灣宜蘭地方法院檢察署（下稱
    宜蘭地檢署）提起刑事告訴。直至95年4月20日，被上訴人
    收到該署不起訴處分書，始知劉春桃因失蹤，已由上訴人丁
    ○○於90年間聲請法院判決宣告劉春桃死亡。查訴外人劉春
    桃為上訴人丁○○之妻，上訴人乙○○、丙○○之母，渠等
    於訴外人劉春桃經宣告死亡後，未為拋棄繼承，則劉春桃之
    權利義務應由上訴人3人概括承受。而訴外人劉春桃詐得被
    上訴人所匯之400萬元，並無法律上原因，爰依不當得利之
    法律關係，訴請上訴人連帶返還400萬元及自起訴狀繕本送
    達翌日起至清償日止按年息5%計算之利息。原審判決上訴人
    應連帶給付上訴人400萬元及自95年7月28日起至清償日止按
    年息5%計算之利息。其於本院答辯聲明：上訴駁回。
二、上訴人則以：上訴人之被繼承人劉春桃於82年7月26日失蹤
    後，即未有下落。上訴人丁○○為免其妻劉春桃遭曠職處分
    ，乃代辦理離職手續，非如原審所謂劉春桃於收受被上訴人
    匯款後，仍可本於自由意志向工作機關辦理離職。再者，訴
    外人劉春桃與被上訴人間乃合夥，原審認屬委任，與法不合
    。而訴外人被上訴人間既為合夥關係，何來不當得利。且訴
    外人劉春桃領取該款目的係欲執行合夥購買法拍屋之職務，
    其領後後遭歹徒覬覦而告失蹤，難認其受有何利益。又系爭
    合夥與上訴人完全無涉，上訴人亦未受有任何利益等語，資
    為抗辯。其上訴聲明：(1)原判決廢棄。(2)被上訴人在第一審
    之訴及假執行之聲請均駁回。
三、查被上訴人曾於82年7月19日匯款400萬元入劉春桃設於花蓮
    企銀羅東分行00000000000號帳戶。劉春桃於82年7月20日自
    花蓮區中小企業銀行羅東分行該帳戶取款200萬元，復於82
    年7月26日自該分行帳戶取款200萬元。而劉春桃於82年7月
    26日上班後外出即下落不明，經其夫即上訴人丁○○聲請台
    灣宜蘭地方法院以89年度家催字第96號裁定為公示催告，催
    告期間，再經上訴人丁○○聲請台灣宜蘭地方法院以90年度
    亡字第10號宣告劉春桃於89年7月26日死亡。上訴人丁○○
    、乙○○、丙○○分別為訴外人劉春桃之配偶及子女，於劉
    春桃被宣告死亡後，並未拋棄繼承，均為其繼承人。上開各
    情為兩造所不爭執，並有匯款申請書、繼承系統表、戶籍謄
    本、台灣宜蘭地方法院95年5月16日宜院瑞民字第27522號函
    、該行95年8月17日蓮銀羅字第9500924號函及所附聯行往來
    報告書代轉帳支出傳票、95年12月14日（95）蓮銀羅字
    9501415號函及所附轉帳收入傳票、取款憑條、交易明細表
    在卷可證（見原審卷第6、12至19、53、54頁、本院卷第98
    至101頁），並經本院依職權調閱台灣宜蘭地方法院89年度
    家催字第96號、90年度亡字第10號卷宗查明無訛。
四、被上訴人主張劉春桃於82年間意圖為自己不法之利益，向被
    上訴人偽稱知悉有一幢設定抵押之樓房，正由法院低價拍賣
    為由，誘被上訴人出資400萬元，與其合資購買該屋，日後
    可轉售獲利，被上訴人不疑有他，如數匯款，詎劉春桃於領
    得匯款400萬元後即避不見面，亦無買受法拍屋，顯見其係
    蓄意詐欺，所受匯款400萬元為無法律上原因等語。上訴人
    雖以前詞置辯，但查：
(一)被上訴人於82年7月19日匯款400萬元入劉春桃設於花蓮企銀羅
  東分行00000000000號帳戶，劉春桃先於82年7月20日自花蓮區
  中小企業銀行羅東分行該帳戶取款200萬元，復於82年7月26
  日自該分行帳戶取款200萬元，而劉春桃於82年7月26日領款當
  日自上班處外出後即下落不明等情，為兩造所不爭執，業如上
  述。被上訴人即於82年9月10日向台灣宜蘭地方法院檢察署提
  出詐欺告訴，經該署以82年度偵字第2936號偵辦，於82年12月
  22日發布通緝，至95年1月15日追訴權時效完成；且劉春桃亦
  經台灣宜蘭地方法院於90年10月24日以90年度亡字第10號判決
  宣告其於89年7月26日死亡；該署乃於95年4月14日為不起訴處
  分，有該署95年度偵緝字第75號不起訴處分書在卷可稽（見原
  審卷第10頁）。
(二)次查，劉春桃82年7月26日失蹤當日係上班後於上午外出，於
  外面打電話給同股服務台人員陳碧桃，請陳碧桃將其辦公桌右
  邊抽屜內之大公文封交當時之股長甲○○，離呈及移交清冊即
  置於公文封內，此據宜蘭縣稅捐稽徵處以95年12月15日宜稅人
  字第0950070844號函覆本院明確（見本院卷第86頁），並經證
  人甲○○到庭證述無訛（見本院卷第129、130頁）。而劉春桃
  離職當日留予其直屬長官甲○○之便條，上載：「股長：很抱
  歉，我實在無法親口向你提出辭職，我知道你們都很關心我，
  為了不再增加我心理上的負擔，我選擇不告而別，請您原諒，
  我實在有不得已的苦衷，辭職簽呈我已蓋好職章，移交清冊也
  已蓋好，再一次請您原諒我不告而別，未滿月底的工作日，請
  准予以休假日補。若有其他費用，我留下私章一顆，領出來的
  錢請捐給慈善機構，謝謝您。」（見本院卷第134頁）顯見其
  係有意不告而別，且不欲他人知悉其行蹤。
(三)參以被上訴人之夫羅應朋（已於91年亡故）於83年6月3日晚間
  11 時20分，前往上訴人宜蘭縣羅東鎮○○路233號住處，發現
  劉春桃在家，欲向渠討債，劉春桃及上訴人將門關上，羅應朋
  不得其門而入，乃持木棍自上訴人住處不鏽鋼鐵捲門底下撬開
  ，上訴人丁○○報警指稱羅應朋以木棍擊毀住處大門凹陷致令
  不堪使用，而提出毀損告訴，經本院83年度上易字7032號認羅
  應朋係以木棍自底下撬上訴人住處鐵捲門，該門並未因此遭受
  損壞，而判決羅應朋無罪確定。此據本院閱前開刑事卷宗查明
  無訛，並有刑事判決在卷可稽（見本院卷第57至60頁）。由此
  益徵上訴人抗辯劉春桃可能係82年7月26日失蹤當日因身懷鉅
  款遭人覬覦殺害乙節，非屬實情。
(四)上訴人另辯稱被上訴人與劉春桃既係合資購屋，即屬合夥契約
  ，非無法律上原因云云。惟查，被上訴人主張劉春桃係向其誆
  稱有一設定抵押之樓房由法院低價拍賣，惟其實際上從未向法
  院進行標買，而上訴人迄未能證明確有劉春桃所言欲購買之法
  拍屋存在。足見劉春桃係施用詐術誘使被上訴人陷於錯誤而匯
  款400萬元，其自始即無與被上訴人合資購屋之意，則被上訴
  人與劉春桃間並無合夥契約之存在，上訴人執此為辯，尚無可
  採。
五、綜上，劉春桃係施用詐術誘使被上訴人匯款400萬元，其所
    受400萬元利益並無法律上原因，且致被上訴人受有同額之
    損害，應屬不當得利，至為灼然。次按繼承人自繼承開始時
    ，除本法另有規定外，承受被繼承人財產上之一切權利、義
    務；又繼承人對於被繼承人之債務，負連帶責任；民法第
    第1148條本文、第1153條第1項定有明文。本件上訴人三人
    同為劉春桃依民法第1138條第1款所定之第1順位繼承人，對
    於劉春桃之債務，即應負連帶給付責任。依上述，劉春桃既
    對被上訴人負有400萬元不當得利之返還義務，被上訴人請
    求上訴人連帶返還，即有理由，應予准許。
六、從而，被上訴人依不當得利及繼承之法律關係，請求上訴人
    連帶給付400萬元，及自起訴狀繕本送達翌日即95年7月28
    日起至清償日止按年息5%計算之利息，洵屬有據，應予准許
    。原審判命上訴人如數給付，於法並無違誤。上訴意旨就此
    指摘原判決不當，求予廢棄改判，為無理由，應予駁回。惟
    本件係屬連帶債務，原判決諭知上訴人如各以400萬元為被
    上訴人預供擔保，各得免為假執行，顯已逾被上訴人請求之
    400萬元範圍，是就超逾部分應予廢棄（原判決就逾知被上
    訴人各以134萬元為人供擔保後，各得對上訴人假執行部分
    ，因被上訴人未為上訴，非本院所得審酌）。
七、據上論結，本件上訴為無理由，依民事訴訟法第449條第1項
    、第85條第2項，判決如主文。
中　　華　　民　　國　　96　　年　　5 　　月　　2 　　日
                    民事第一庭
                        審判長法　官  張耀彩
                              法　官  林金吾
                              法　官  盧彥如
正本係照原本作成。
如不服本判決，應於收受送達後20日內向本院提出上訴書狀，其
未表明上訴理由者，應於提出上訴後20日內向本院補提理由書狀
（均須按他造當事人之人數附繕本）上訴時應提出委任律師或具
有律師資格之人之委任狀；委任有律師資格者，另應附具律師資
格證書及釋明委任人與受任人有民事訴訟法第466條之1第1項但
書或第2項（詳附註）所定關係之釋明文書影本。
中　　華　　民　　國　　96　　年　　5 　　月　　3 　　日
　　　　　　　　　　　　      書記官  鄭兆璋
附註：
民事訴訟法第466條之1（第1項、第2項）：
對於第二審判決上訴，上訴人應委任律師為訴訟代理人。但上訴
人或其他法定代理人具有律師資格者，不在此限。
上訴人之配偶、三親等內之血親、二親等內之姻親，或上訴人為
法人、中央或地方機關時，其所屬專任人員具有律師資格並經法
院認為適當者，亦得為第三審訴訟代理人。
